【裁判字號】    99,上易,294
【裁判日期】    990722
【裁判案由】    詐欺
【裁判全文】
臺灣高等法院臺南分院刑事判決         99年度上易字第294號
上  訴  人  臺灣臺南地方法院檢察署檢察官
被      告  甲○○
上列上訴人因被告詐欺案件，不服臺灣臺南地方法院98年度易字
第16 93號中華民國99年3月25日第一審判決（起訴案號：臺灣臺
南地方法院檢察署98年度偵字第11845號及移送併辦案號：臺灣
臺中地方法院檢察署99年度偵緝字第227號），提起上訴，及移
送本院併案審理（臺灣臺中地方法院檢察署99年度偵字第8364號
），本院判決如下：
    主  文
原判決撤銷。
甲○○幫助犯詐欺取財罪，處有期徒刑伍月，如易科罰金，以新
臺幣壹仟元折算壹日。緩刑年。
    事  實
一、甲○○為大陸地區人士，與我國籍男子結婚後，先後於民國
    97年1月3日，在中華郵政股份有限公司臺中何厝郵局（下簡
    稱臺中何厝郵局）申辦帳號000000-0號帳戶；又於98年3月
    25日，在中國信託商業銀行水湳分行（下簡稱中信銀水湳分
    行）申辦帳號00000000000000號帳戶；於98年3月26日在臺
    灣土地銀行中港分行（下簡稱土銀中港分行）申辦帳號0000
    000000000號帳戶後，因返回大陸地區居住，乃將該3個帳戶
    存摺及提款卡帶至大陸地區。其雖可預見將自己之金融帳戶
    提供他人使用，可能幫助他人從事財產犯罪，仍基於幫助詐
    欺之不確定故意，於98年4月初，在大陸地區福建省漳浦縣
    某地，先將前開3個帳戶中之2個帳戶的存摺、提款卡及密碼
    ，交予名為「黃永漢」之大陸籍人士，隔2日後，因「黃永
    漢」表示其中1帳戶無法使用，甲○○乃接續先前之幫助詐
    欺犯意，將另1帳戶之存摺、提款卡及密碼亦交予「黃永漢
    」，供該犯罪集團作為存、提款、匯款之用，而以此方式幫
    助犯罪集團為詐欺犯行。嗣該集團份子於取得上開存摺後，
    即共同基於意圖為自己不法所有之犯意聯絡，分別於附表所
    示時間，以附表所示方式，向陳佳芸、葉淑慧、潘彩育及姚
    億卿詐騙，使其等信以為真，而分別於附表所示時間匯款如
    附表所示金額至甲○○所申請之上開帳戶內。嗣因陳佳芸、
    葉淑慧、潘彩育及姚億卿察覺有異，分別經報警循線查獲上
    情。
二、案經花蓮縣警察局花蓮分局報告臺灣花蓮地方法院檢察署呈
    請臺灣高等法院檢察署令轉臺灣臺南地方法院檢察署檢察官
    偵查起訴及臺灣臺中地方法院檢察署移送併案審理。
    理  由
壹、程序部分
    按被告以外之人於審判外之陳述雖不符刑事訴訟法第159條
    之1至第159條之4等4條之規定，而經當事人於審判程序同意
    作為證據，法院審酌該言詞陳述或書面陳述作成時之情況，
    認為適當者，亦得為證據；當事人、代理人或辯護人於法院
    調查證據時，知有刑事訴訟法第159條第1項不得為證據之情
    形，而未於言詞辯論終結前聲明異議者，視為有前項之同意
    ，同法第159條之5定有明文。本件檢察官及被告於本院準備
    程序及審理時對於本件判決所引用之書面及非書面等證據資
    料之證據能力，於本院逐一提示後，迄於言詞辯論終結前均
    未聲明異議，經審酌該等證據作成之情況，核無違法取證或
    其他瑕疵，認為以之作為本案之證據亦屬適當，自有證據能
    力。
貳、實體部分
一、訊據被告甲○○對申請上揭臺中何厝郵局000000-0號帳戶、
    中信銀水湳分行00000000000000號帳戶；土銀中港分行0000
    000000000號帳戶，之後並將上開帳戶之存摺、提款卡及密
    碼，交予名為「黃永漢」之大陸籍人士等犯罪事實固均坦承
    不諱，惟矢口否認有幫助詐欺之犯意，辯稱：黃永漢說要做
    香菸生意，臺灣要匯錢給他。所以在福建漳浦縣交給他，他
    本來說拿2本給他使用。後來說壞掉了，再向我要1本云云。
    經查：
  (一)上揭申請帳戶及將帳戶之存摺、提款卡及密碼，交予名為「
    黃永漢」者之犯罪事實業據被告供認不諱，核與被害人陳佳
    芸、葉淑慧、潘彩育及姚億卿於警詢或偵查中指訴情節相符
    ，並有台灣土地銀行中港分行98年6月4日中港存字第098000
    1904號函及其檢送之被告甲○○帳戶之開戶基本資料及往來
    交易明細表共7紙（見花市警刑字第0980018778號卷第13-20
    頁）；中國信託商業銀行函覆之被告帳戶相關資料、帳戶歷
    史交易查詢明細、印鑑卡、開戶申請書（見中分六警偵字第
    0980025331號卷第12-23頁、臺中地檢98核退1449號卷第13-
    15頁）；潘彩育之郵政跨行匯款申請書、土地銀行存款憑條
    （見花市警刑字第0980018778號卷第4-5頁）；花蓮縣警察
    局花蓮分局民意派出所受理刑事案件報案3聯單、受理各類
    案件紀錄表、內政部警政署反詐騙案件紀錄表、受理詐騙帳
    戶通報警示簡便格式表、金融機構聯防機制通報表（被害人
    潘彩育）（見花市警刑字第0980018778號卷第21-26、34頁
    ）；高雄市政府警察局左營分局文自派出所受理詐騙帳戶通
    報警示簡便格式表、受理刑事案件報案3聯單、受理各類案
    件紀錄表及內政部警政署反詐騙案件紀錄表、金融機構聯防
    機制通報表、匯款單（被害人姚億卿）（見中分六警偵字第
    0980025331號卷第3-8、10-11頁）；內政部警政署反詐騙案
    件紀錄表、台中市警察局第六分局永福派出所受理詐騙帳戶
    通報警示詐騙電話斷話簡便格式表、中國信託台幣存提交易
    憑證（被害人陳佳芸）（見台中地檢99偵36號卷第73、79、
    81頁）；葉淑慧匯款43萬6千元到甲○○台中合厝郵局之匯
    款委託書（見本院卷第43頁）等資料可稽，可堪信屬真實。
  (二)又被告雖辯稱無幫助他人詐欺之犯意云云，惟被告既先後在
    郵局、銀行申請3個帳戶，當知帳戶為個人使用之金融工具
    ，且郵局、銀行均有張貼公告呼籲申辦帳戶之民眾不得將帳
    戶借與他人使用，再者，在台灣現今社會，一般人向金融機
    構申請開設帳戶，只要持國民身分證及健保卡等證件即可，
    並無特殊限制及困難，故需用帳戶者原得以自己之名義申請
    ，而無向他人買受或借用帳戶之必要；且時下利用人頭帳戶
    轉帳詐欺取財之犯罪情事，已經報章新聞多所披露，復經政
    府長期、多方宣導，是依一般人之智識及社會生活經驗，極
    易認知不使用自己申辦之帳戶，卻向他人買受或借用帳戶使
    用，尤其在不熟識人間之買受使用，乃屬悖於常情，其目的
    顯係為逃避檢警機關透過帳戶交易明細之循線追查，以掩蓋
    其不法犯罪。此外，被告對於借用其帳戶之自稱「黃永漢」
    者之成年男子相關年籍、住所、職業及聯絡方式等均一無所
    知，亦無法掌控其對該3個帳戶之使用，且「黃永漢」既是
    做生意需要帳戶作匯款之用，其本人竟無帳戶可供支付、收
    取貨款之用，豈非大違常情！更何況其借用被告在台灣地區
    之帳戶作為匯款之用，將來如何領款？此等種種違背常理之
    處，被告為何均未注意到？竟輕率將存摺、提款卡、密碼等
    物供不詳之人不法使用。同時，被告為本件犯行時已為成年
    人，有正常識別能力，非屬年幼或毫無社會生活經驗之人，
    對將上開所有帳戶存摺、提款卡及密碼，交付予來歷不明之
    人，可能供作他人詐欺取財工具應有認識，且既然其已失去
    對該帳戶之支配力，亦應可預見該年籍、聯絡方式均不詳之
    「黃永漢」，向其索取上開帳戶資料係為作為詐欺取財之用
    ，顯見被告對於他人縱作為詐欺取財之用亦不違背其本意，
    具有幫財他人共同詐欺取財之不確定故意甚明。
  (三)綜上所述，本件被害人陳佳芸、葉淑慧、潘彩育及姚億卿有
    遭詐騙而分別將款項匯入被告上開中信銀水湳分行、土銀中
    港分行及台中何厝郵局帳戶等情，均足可認定。是本件事證
    明確，被告確有幫助詐欺取財之犯行，堪以認定，被告所辯
    ，要無可採，應依法論科。
二、按刑法上之幫助犯，係對於犯罪與正犯有共同之認識，而以
    幫助之意思，對於正犯資以助力，而未參與實施犯罪之行為
    者而言（最高法院75年度臺上字第1509號、88年度臺上字第
    1270號判決意旨參照）。是如未參與實施犯罪構成要件之行
    為，而係出於幫助之意思提供助力，即屬幫助犯，而非共同
    正犯。本件被告提供所申辦之帳戶、提款卡及密碼與身分不
    詳之「黃永漢」，致流入詐騙集團作為詐取財物之用，該集
    團成員間有犯意聯絡、行為分擔，固應論以共同正犯，然本
    件被告所為僅屬基於幫助他人詐欺取財之未必故意，而為構
    成要件以外之幫助行為，應為幫助犯。是核被告所為，係犯
    刑法第339條第1項、第30條第1項之幫助詐欺取財罪，並應
    依正犯之刑減輕之。被告先後2次（相隔2日）提供中信銀水
    湳分行、土銀中港分行及台中何厝郵局3個帳戶、提款卡及
    密碼行為，時間緊接，手段相同，應認係基於同一幫助犯意
    所為，為接續犯，僅論以一罪。且被告以一提供帳戶、提款
    卡及密碼之幫助行為，使詐騙集團成員得以藉此分別向被害
    人陳佳芸、葉淑慧、潘彩育及姚億卿行騙，而遂行數次詐欺
    取財犯行，因被告僅有一幫助行為，核屬想像競合犯，應從
    一重處斷。至臺灣台中地方法院檢察署移送併辦部分即被害
    人陳佳芸、葉淑慧、姚億卿受詐騙部分（99年度偵字第8364
    號、99年度偵緝字第227號），雖未據起訴，然與本案原起
    訴犯行為想像競合犯之裁判上一罪，均為原起訴效力所及，
    本院自得併予審判，附此敘明。
三、原審以被告罪證明確，予以論罪科刑，固非無見。惟原審就
    移送併案部分即被害人陳佳芸、葉淑慧被詐騙部分未及審理
    ，尚有未洽（此部分本院認與原起訴部分屬裁判上一罪，詳
    如上述）。檢察官上訴認原審就此併案部分未及審判而提起
    上訴，為有理由，自應由本院將原判決撤銷改判。爰審酌被
    告之品行、犯罪之動機、目的、手段、所生之危害，其智識
    教育程度為國小畢業、生活經濟狀況普通、未因本案而獲利
    及犯後主動返回台灣地區接受審判等一切情狀，爰量處如主
    文第2項所示之刑，並諭知易科罰金之折算標準，以示懲儆
    。末查被告未曾因故意犯罪而受有期徒刑以上刑之宣告，此
    有臺灣高等法院被告前案紀錄表1份在卷可參，被告因一時
    輕率信任他人，致罹刑章，又被告原居住大陸地區，本案發
    生後主動入境台灣地區接受審判，足認被告已具悔意，經此
    偵、審教訓，應知警惕而無再犯之虞，本院認其所受宣告之
    刑，以暫不執行為適當，爰併諭知緩刑三年，以啟自新。
據上論結，應依刑事訴訟法第369條第1項前段、第364條、第299
條第1項前段，刑法第339條第1項、第30條第1項前段、第55條、
第41條第1項前段、第74條第1項第1款，刑法施行法第1條之1，
判決如主文。
本案經檢察官郭珍妮到庭執行職務。
中    華    民    國    99    年    7     月    22    日
                  刑事第四庭    審判長法  官  吳志誠
                                      法  官  羅心芳
                                      法  官  彭喜有
以上正本證明與原本無異。
不得上訴。
                                      書記官  黃子起
中    華    民    國    99    年    7     月    23    日
附錄本案論罪科刑法條：
中華民國刑法第339條第1項
意圖為自己或第三人不法之所有，以詐術使人將本人或第三人之
物交付者，處5年以下有期徒刑、拘役或科或併科1千元以下罰金
。
附表：
┌──┬─────┬───┬────┬────┬──────────┐
│    │   被告   │      │        │        │                    │
│編號├─────┤被害人│匯款時間│匯款金額│詐騙時間及方法      │
│    │帳戶及帳號│      │        │(新臺幣)│                    │
├──┼─────┼───┼────┼────┼──────────┤
│ (一) │甲○○    │陳佳芸│98年4月8│20萬元  │詐騙集團之成員於98年│
│    ├─────┤      │日      │        │2月16日，冒名為「黃 │
│    │中國信託商│      │        │        │志鵬」，以msn與陳佳 │
│    │業銀行水湳│      │        │        │芸聊天，佯稱伊為香港│
│    │分行      │      │        │        │六合彩公司之人事主管│
│    │          │      │        │        │，因要打擊臺灣之組頭│
│    │0000000000│      │        │        │，欲提供香港六合彩之│
│    │4604      │      │        │        │正確號碼讓陳佳芸簽注│
│    │          │      │        │        │，致陳佳芸陷於錯誤而│
│    │          │      │        │        │匯款。              │
├──┼─────┼───┼────┼────┼──────────┤
│ (二) │甲○○    │葉淑慧│98年4 月│43萬6000│葉淑慧於98年3 月間，│
│    ├─────┤      │10日    │元      │在網站認識一名自稱「│
│    │臺中何厝郵│      │        │        │劉志賢」之網友，該名│
│    │局        │      │        │        │成年男子向葉淑慧詐稱│
│    │          │      │        │        │，香港六合彩公司為了│
│    │0000000000│      │        │        │打擊臺灣之地下六合彩│
│    │594       │      │        │        │組頭，提供10個名額給│
│    │          │      │        │        │有力人士簽賭，以贏得│
│    │          │      │        │        │臺灣地下六合彩之彩金│
│    │          │      │        │        │，故伊有地下六合彩明│
│    │          │      │        │        │牌穩可簽中，而要求葉│
│    │          │      │        │        │淑慧繳納簽賭金及所得│
│    │          │      │        │        │稅、手續費云云，致葉│
│    │          │      │        │        │淑慧陷於錯誤而匯款。│
│    │          │      │        │        │                    │
├──┼─────┼───┼────┼────┼──────────┤
│ (三) │甲○○    │潘彩育│98年4 │3萬元 │詐騙集團成員於98年4 │
│    ├─────┤      │  月23日│        │月23日上午在網路聯天│
│    │臺灣土地銀│      │        │        │室，向潘彩育佯稱：伊│
│    │行中港分行│      │98年4 │5萬1千│在香港馬會上班，如繳│
│    │          │      │  月27日│元      │款予該會在臺工作人員│
│    │0000000000│      │        │        │，即可提供百分之百中│
│    │7         │      │        │        │獎的下注資料，致潘彩│
│    │          │      │        │        │育信以為真，陷於錯誤│
│    │          │      │        │        │而匯款。            │
├──┼─────┼───┼────┼────┼──────────┤
│ (四) │甲○○    │姚億卿│98年5月7│2萬元   │詐騙集團成員於98年5 │
│    ├─────┤      │日12時10│        │月7日上午9時許，在電│
│    │中國信託商│      │分      │        │話中向姚億卿佯稱姚億│
│    │業銀行水湳│      │        │        │卿中六合彩570萬元， │
│    │分行      │      │        │        │但須先繳交稅金12萬元│
│    │          │      │        │        │，致姚億卿信以為真，│
│    │0000000000│      │        │        │陷於錯誤，而於同日12│
│    │44604     │      │        │        │時10分許，至高雜市三│
│    │          │      │        │        │民區○○○路52號中國│
│    │          │      │        │        │信託商業銀行北高雄分│
│    │          │      │        │        │行，以無摺現金轉帳之│
│    │          │      │        │        │方式匯款。          │
│    │          │      │        │        │                    │
└──┴─────┴───┴────┴────┴──────────┘

司法院資訊處製作；財團法人民間司法改革基金會備份。
